---
title: "Den statslige kompetencefond"
subtitle: "Bruttoliste"
author: "Christian Knudsen"
visible: "false" # sæt til noget andet når oplægget/noten er færdigt
categories:
  - kategori 1
  - kategori 2
date: 2026-01-21
toc: true
image: ""
---



```{r}
library(tidyverse)
library(gt)

library(tibble)

fonden <- tribble(
  ~fra,                  ~til,                 ~ansogninger, ~tilsagn, ~link,                                                                 ~hentet_dato,
  "6. maj 2025",          "19. september 2025", 2340,          440,     "https://web.archive.org/web/20251116031013/https://kompetenceudvikling.dk/fakta-om-fonden/", "2025-11-16",
  "14. januar 2025",      "20. januar 2025",    2509,          617,     "https://web.archive.org/web/20250808140230/https://kompetenceudvikling.dk/fakta-om-fonden/", "2025-08-08",
  "1. juni 2021",         "31. aug. 2022",      5842,         2439,     "https://web.archive.org/web/20221005115027/https://kompetenceudvikling.dk/fakta-om-fonden/", "2022-10-05",
  "1. juni 2021",         "3. januar 2023",     7402,         3049,     "https://web.archive.org/web/20230331123032/https://kompetenceudvikling.dk/fakta-om-fonden/", "2023-03-31",
  "1. juni 2021",         "2. maj 2023",       11186,         3595,     "https://web.archive.org/web/20230602182424/https://kompetenceudvikling.dk/fakta-om-fonden/", "2023-06-02",
  "1. juni 2021",         "5. september 2023", 13328,         4149,     "https://web.archive.org/web/20231004062602/https://kompetenceudvikling.dk/fakta-om-fonden/", "2023-10-04",
  "1. juni 2021",         "1. december 2023",  16189,         5302,     "https://web.archive.org/web/20240227165230/https://kompetenceudvikling.dk/fakta-om-fonden/", "2024-02-27",
  "22. maj 2024",         "28. maj 2024",       2075,          488,     "https://web.archive.org/web/20240813181844/https://kompetenceudvikling.dk/fakta-om-fonden/", "2024-08-13",
  "24. september 2024",   "27. november 2024",  1724,          491,     "https://web.archive.org/web/20250424000822/https://kompetenceudvikling.dk/fakta-om-fonden/", "2025-04-24",
  "14. januar 2025",      "5. maj 2025",        2509,          617,     "https://web.archive.org/web/20250808140230/https://kompetenceudvikling.dk/fakta-om-fonden/", "2025-08-08",
  "23. september 2025",   "12. januar 2026",    2165,          663,     "https://web.archive.org/web/20260121084626/https://kompetenceudvikling.dk/fakta-om-fonden/", "2026-01-21"
)

fonden |> 
  select(fra, til, ansogninger, tilsagn) |> 
  mutate(sandsynlighed = tilsagn/ansogninger)

```

Det vil sige at sandsynligheden for en succesfuld ansøgning er mellem:


```{r}
fonden |> 
  select(fra, til, ansogninger, tilsagn) |> 
  mutate(sandsynlighed = tilsagn/ansogninger) |> 
  slice(
    which.min(sandsynlighed),
    which.max(sandsynlighed)
  ) 
```

Hvor mange gange skal man så søge for at være sikker på at få tilsagn i en given runde?

Sandsynligheden for ikke at få tilsagn hvis man sender n ansøgninger er:

$$(1-p)^n$$

Og sandsynligheden for mindst et tilsagn er derfor:

$$1-1(-p)^n$$

Hvor sikker vil jeg være på at få tilsagn - angivet som procent?

Lad os kalde det s. Det betyder at jeg er ude efter:

$$1-(1-p)^n >= s$$

Lad os løse den:

$$1-(1-p)^n >= s$$
$$(1-p)^n <= 1-s$$
$$ln((1-p)^n) <= ln(1-s)$$
$$n ln((1-p)) <= ln(1-s)$$

$$n >= \frac{ln(1-s)}{ln(1-p)}$$

Og så runder vi op med `ceiling`.

Vi ønsker at beregne for flere forskellige ønskede sandsynligheder for mindst en succes (s). Så det laver vi som en funktion:

```{r}
antal_forsøg <- function(s,ssh){
  ceiling(log(1-s)/log(1-ssh))
}
antal_forsøg(0.)

```

```{r}
fonden |> 
  select(fra, til, ansogninger, tilsagn) |> 
  mutate(sandsynlighed = tilsagn/ansogninger) |> 
  mutate(s_50 = antal_forsøg(0.5, sandsynlighed),
         s_75 = antal_forsøg(0.75, sandsynlighed),
         s_90 = antal_forsøg(0.9, sandsynlighed),
         s_95 = antal_forsøg(0.95, sandsynlighed),
         s_99 = antal_forsøg(0.99, sandsynlighed),
         s_999 = antal_forsøg(0.999, sandsynlighed)) 
```


Heraf ses det, at hvis man vil være 95% sikker på at få mindst et tilsagn, bør man sende 15 ansøgninger.

det er nok lidt overdrevet, for det er for den runde hvor det var sværest at få et enkelt tilsagn. Så lad os bare sige 9.

Derfor bør man ved åbningen af hver runde, have 9 ansøgninger klar. 

Hvilke kriterier skal disse ansøgninger opfylde?

tidligst 9 månder før startdato
5000 kr per kursus dag for kurser,
max 20000 for kurser/konferencer på fire dage
max 25000 for kurser/konferencer på fem dage eller derover.

der ydes kun støtte til kurser der varer mere end tre dage. med andre ord, hvis konferencen kun varer 3 dage, gives der ikke støtte. forberedelses- og transporttid tæller ikke med.

useR  - i 2026 varede det 4 dage

superusers lader til at være proaktive på det her, og tilbyder at IT-kurser med en varighed på tre dage eller mindre kan udvides så de lever op til kravet om >3 dage.

IDA har direkte en side med tilbud der lever op til kravene:
https://ida.dk/arrangementer-og-kurser/kurser/kompetencefonde
Den mest oplagte er 
https://ida.dk/arrangementer-og-kurser/kurser/it-sikkerhed/certified-network-defender

som nok stiller lidt flere krav jeg jeg lever op til.

Er det taget, kan man fortsætte med 
https://ida.dk/arrangementer-og-kurser/kurser/it-sikkerhed/certified-ethical-hacker-v11


Teknologisk institut har overvejende kortere kurser - de længere kræver at man har et kortere introduktionskursus

denne kunne være interessant
https://segment.dk/Kurser/Certificeringer/Microsoft-Certified-Associate-/1588/Data-Analyst-Associate/?gad_source=1&gad_campaignid=1404217416&gbraid=0AAAAAD4v9x1qWYGMityR8NImPtSYsaa4H&gclid=CjwKCAiAssfLBhBDEiwAcLpwfjvXGW348jsajcB63JApF_ijyGFlG3um_4pfDn6WfLexM0GF9jHZERoCqI0QAvD_BwE


earl der desværre kun er på tre dage



